臺灣高等法院高雄分院民事判決
110年度上易字第150號
上  訴  人  沈吳秋涼
訴訟代理人  吳春生律師
被上訴人    董聰明  
            王泓富  

共      同
訴訟代理人  張桐嘉律師                  
            陳樹村律師              
            李育儒律師
上列當事人間請求排除侵害事件，上訴人對於中華民國110年4月
19日臺灣橋頭地方法院109年度訴字第1041號第一審判決提起上
訴，本院於111年2月23日言詞辯論終結，判決如下：
    主  文
上訴駁回。
第二審訴訟費用由上訴人負擔。
    事實及理由
一、上訴人主張：坐落高雄市○○區○○段00000地號土地（面積1,5
    16平方公尺，下稱系爭土地）為兩造共有，上訴人應有部分
    為2861/7500（折合578.30平方公尺），係於民國105年8月3
    日，以105年7月28日之買賣為原因登記取得；被上訴人董聰
    明應有部分為1228/7500（折合248.21平方公尺）、被上訴
    人王泓富應有部分為3411/7500（折合689.47平方公尺）。
    兩造間並無分管契約，詎上訴人於近期僱工整地，欲種植果
    樹，始知系爭土地全部遭被上訴人占有種植果樹、竹木，上
    訴人自得請求被上訴人將如原判決附圖（下稱附圖）所示占
    用超逾應有部分折合面積部分，返還土地於全體共有人。又
    系爭土地無成立分管契約之特殊事由，縱有分管契約，依債
    之相對性不能拘束上訴人，且被上訴人占用位置臨路較優，
    分配予上訴人使用之範圍已屬相鄰之同段995-7地號國有土
    地，使用面積顯然不足，且亦失公平。被上訴人無權占用系
    爭土地而受有不當利益，並致上訴人受有未能使用土地之損
    害，而系爭土地離燕巢市區約僅2公里，交通便利，有聚落
    生活機能，應依公告現值每平方公尺新台幣（下同）1,000
    元之年息5%給付不當得利，爰依民法第767條、第179條規定
    提起本件訴訟，並於原審聲明：㈠董聰明應將系爭土地上如
    附圖所示830-1⑴部分面積387平方公尺返還兩造保持共有，
    並自105年7月28日起至返還土地之日止按月給付上訴人1,61
    2元。㈡王泓富應將系爭土地上如原判決附圖所示830-1⑵部分
    面積191平方公尺返還兩造保持共有，並自105年7月28日起
    至返還土地之日止按月給付上訴人795元。原審為上訴人全
    部敗訴之判決，上訴人不服，提起上訴，於本院聲明：求為
    廢棄原判決，改判准如上開聲明所示。　
二、被上訴人均以：董聰明與訴外人陳財夏、吳旗獅前於67年間
    共同買受系爭土地及同段829、829-1地號土地（下分稱829
    、829-1地號土地），其中系爭土地、829地號土地登記為3
    人共有，應有部分分別為1228/7500、3411/7500、2861/750
    0，而829-1地號土地則登記為董聰明單獨所有。其中陳財夏
    種植農作物、興建畜牧場養豬之範圍包括上開3筆土地；吳
    旗獅則在829、829-1地號土地種植農作物、開通聯外道路便
    於門牌號碼高雄市○○區○○巷00號房屋出入使用；829-1地號
    土地雖登記為董聰明所有，惟實際上均由陳財夏、吳旗獅使
    用，以換取董聰明就系爭土地上種植農作物，及在829地號
    土地上興建建物即門牌號碼高雄市○○區○○巷00號房屋之使用
    範圍。上開3人間互為交換土地使用之約定，性質上屬租賃
    關係，就系爭土地則有分管契約存在。嗣上訴人買受系爭土
    地、829地號土地後，亦於原約定之使用範圍內整地，並占
    有董聰明所有之829-1地號土地，足見上訴人亦知悉前開分
    管約定，自應受拘束而不得主張被上訴人無權占用等語置辯
    。答辯聲明：上訴駁回。
三、兩造不爭執事項：
  ㈠系爭土地（面積1,516平方公尺）公告現值為每平方公尺1,00
    0元、申報地價每平方公尺184元，上訴人應有部分2861/750
    0係於105年8月3日，以105年7月28日之買賣為原因，登記取
    得。董聰明應有部分1228/7500、王泓富應有部分3411/7500
    。
  ㈡上訴人就系爭土地之應有部分係向吳旗獅之繼承人吳呂淵買
    受取得。
  ㈢王泓富就系爭土地之應有部分係以買賣，輾轉取得陳財夏之
    原應有部分。
  ㈣系爭土地上如附圖所示830-1⑴部分面積387平方公尺由董聰明
    占有使用種植作物中。
  ㈤系爭土地上如附圖所示830-1⑵部分面積191平方公尺由王泓富
    占有使用種植作物中。 
四、本院之判斷：
  ㈠按共有物分管之約定，不以訂立書面為必要，倘共有人間實
    際上劃定使用範圍，對各自占有管領之部分，互相容忍，對
     於他共有人使用、收益各自占有之土地，未予干涉，已歷
    有 年所，縱部分共有人有未依應有部分比例為占有、使用
    （包 括未占有）者，仍非不得認有默示分管契約之存在；
    又共有 人於與其他共有人訂立共有物分割或分管之特約後
    ，縱將其 應有部分讓與第三人，其分割或分管契約，對於
    明知或可得 而知之受讓人仍繼續存在；故在民法第826條之
    1規定修正施行前成立之分管契約，對共有物應有部分之受
    讓人有無效力，應依349號解釋意旨，以受讓人是否知悉有
    分管契約，或有無可得而知之情形為斷（最高法院110年度
    台上字第858號、107年度台上字第70號判決意旨參照）。再
    按出租人於租賃物交付後，縱將其所有權讓與第三人，其租
    賃契約，對於受讓人，仍繼續存在，88年修正前之民法第42
    5條定有明文。而土地之約定交互使用，並非無償，其性質
    應屬於互為租賃之關係，在此交換使用土地關係存續中，一
    方將其已換與他方使用之土地移轉登記予第三人所有，應有
    修正前民法第425條之適用，不得主張該第三人為無權占有
    而請求其拆屋還地（見最高法院102年度台上字第479號判決
    意旨）。 
  ㈡被上訴人辯稱董聰明與陳財夏、吳旗獅業已約定就系爭土地
    、829、829-1地號土地分別使用特定範圍，應有分管契約及
    土地交換使用關係存在等語，並提出上開3筆土地使用分區
    圖、土地異動索引、登記謄本、畜牧登記證書、農林航空測
    量所航照圖等件（見原審訴字卷第31至42頁、第96至105頁
    ）為證。經查：
　　1.系爭土地係由董聰明與陳財夏、吳旗獅共同於67年2月14
      日，以買賣為原因，各自登記取得系爭土地之應有部分；
      829地號土地係由董聰明、陳財夏於67年2月14日，吳旗獅
      於85年7月23日分別以買賣為原因各自取得應有部分；829
      之1地號土地則由董聰明於67年2月14日以買賣為原因登記
      為其單獨所有等節，有上開土地異動索引、829-1地號土
      地第二類謄本在卷可稽（見原審審訴卷第42、39、69頁）
      。
　　2.茲就該3人之土地使用情形，分述如下：
　　  ⑴陳財夏部分：依卷附林務局農林航空測量所於65年10月2
        9日、85年4月24日、88年8月26日航空攝影照片（見原
        審訴字卷第40、98、41頁），陳財夏早自65年間起即在
        系爭土地東南側及829地號土地西南側蓋有豬舍，經營
        畜牧場，迄於88年間均未變更其畜牧場之使用範圍；且
        其於89年間申請畜牧場登記證時，亦係以系爭土地及82
        9地號土地為場址乙節，亦有畜牧場登記證書在卷可參
        （見原審訴字卷第39頁）。
　　  ⑵董聰明部分：董聰明就系爭土地之使用範圍如附圖830-1
        ⑴所示部分，現種植芭樂，周圍並以圍牆、圍籬為界；
        董聰明另於829地號土地東側與相鄰之同段829-2地號土
        地部分建有門牌號碼高雄市○○區○○巷00號建物使用；然
        其並未使用其名下單獨所有之829-1地號土地等情，此
        經原審會同兩造及地政人員至現場勘驗無誤，並製有勘
        驗筆錄、照片可憑（見原審訴字卷第44至55頁）。
　　  ⑶吳旗獅部分：吳旗獅則係在829、829-1號地號土地種植
        農作物，而其住所門牌號碼高雄市○○區○○巷00號建物係
        位於鄰地同段828-1地號土地，其為便利出入，遂在829
        地號土地上開通聯外道路乙節，亦有前開歷年航空攝影
        照片可佐。
　　3.上訴人雖以吳旗獅所佔位置較差，面積亦有不足，應僅係
      基於鄰居情誼隱忍不發，不可能同意此種顯然不利之分管
      契約云云。然董聰明就系爭土地、829地號土地之應有部
      分雖為3人中最少（僅1228/7500），其單獨所有之829-1
      地號土地卻長年由陳財夏、吳旗獅2人占有使用，3人彼此
      均無爭執，可認董聰明應係將其所有之829-1地號土地提
      供予陳財夏、吳旗獅2人使用，以換得其就系爭土地及829
      地號土地逾其應有部分面積之使用範圍。依上開3人使用
      情形，確與被上訴人所繪土地使用分區圖（見原審訴字卷
      第31頁）大致相當，足見其等3人當初購入系爭土地及829
      、829-1地號土地後，確有就該3筆土地約定合併、交換使
      用，並劃分各自管領範圍互不干涉之分管契約存在。是被
      上訴人辯稱董聰明就829-1地號土地與陳財夏、吳旗獅交
      換使用系爭土地及829地號土地，3人間互為租賃關係，並
      就上開3筆土地約定使用範圍，而成立分管契約，應可採
      信。
  ㈢查陳財夏就系爭土地、829地號土地之應有部分，輾轉於102
    年2月22日由王泓富以買賣方式移轉取得；而吳旗獅之應有
    部分於104年7月20日由吳呂淵繼承後，再由上訴人於105年8
    月3日以買賣方式移轉取得等節，有土地異動索引（見原審
    訴字卷第32至37頁）可佐，並為兩造所不爭執，堪可認定。
    董聰明與陳財夏、吳旗獅既於67年間成立土地交換使用關係
    ，則依前開說明，陳財夏、吳旗獅雖於日後將其等應有部分
    移轉予他人，董聰明仍得依修正前之民法第425條規定，對
    其等之受讓人即王泓富、上訴人主張就原約定使用範圍為有
    權使用，是上訴人主張董聰明就系爭土地使用如附圖830-1⑴
    ，逾其應有部分面積部分為無權占用，自屬無據。　
　㈣上訴人固以縱董聰明與陳財夏、吳旗獅間曾有分管契約存在
    ，然其向前手吳呂淵承買系爭土地時，對該分管契約並不知
    情，故未向區公所主張829地號土地上之董聰明屬分管契約
    之範圍，致未能免除土地增值稅云云，並提出燕巢區公所函
    文、土地增值稅繳款書、農地買賣增值稅不課徵證明書等件
    為證（見本院卷第67至79頁）。然查：　
　　1.系爭土地如附圖830-1⑴即董聰明使用位置，外圍設有圍籬
      及矮牆，明顯區隔其與王泓富間之使用及種植範圍，而王
      泓富與上訴人之前手呂吳淵使用範圍亦有磚牆為界，且地
      勢上有明顯之高低落差，及829地號土地東側上建有董聰
      明之建物等情，業據原審勘驗屬實，有前揭勘驗筆錄、照
      片可稽，一般第三人即得輕易查知上開分區使用之外觀，
      遑論上訴人係有意承買系爭土地及829地號土地之人。又
      上訴人於購買系爭土地及829地號土地前，為申請農業用
      地作農業使用證明，業經高雄市燕巢區公所通知其於105
      年7月7日到場指界進行會勘，而會勘結果已載明系爭土地
      荒蕪未管理，829地號土地則有部分種植番石榴、部分未
      種植，且存有水泥鋪面、房舍、圍牆、農路等設施，此有
      燕巢區公所函文在卷可佐（見本院卷第67頁、第87至88頁
      ），足認上訴人於購地前已實際勘查，並清楚知悉該2筆
      土地上存有使用區域之分界，其既有意購買，就標的物上
      之使用情形豈有視若無睹或毫無聞問之可能，是其否認知
      悉上開分管使用情形，顯與常情有違，難以採信。
　　2.再上訴人於105年7月間買受系爭土地、829地號土地應有
      部分後，並未變更其前手之使用範圍而仍接續使用，並已
      進行整地，剷除其上農作物及雜草等節，亦有104年9月23
      日、105年9月18日、108年12月2日航照圖（見原審訴字卷
      第102至105頁）及原審勘驗照片可參（見原審訴字卷第50
      至51頁），益徵上訴人於購買系爭土地及829地號土地時
      ，確已知悉前開分管契約之存在，否則自無貿然使用董聰
      明所有之829-1地號土地之理，則依釋字349號解釋意旨，
      其自應受該分管契約之拘束。
　㈤末按民法第820條第2項固規定「依前項規定之管理顯失公平
    者，不同意之共有人得聲請法院以裁定變更之」，是共有土
    地之如何分別管理，需由全體共有人以契約為之，縱有顯失
    公平情形，亦應由法院依共有人聲請而裁定變更，不涉及實
    體權利之終局爭執，且為共有物之管理順利遂行，實現其資
    源效率，有為迅速處理之必要，核屬非訟事件，應循非訟程
    序為之。本件上訴人雖於言詞辯論意旨狀另以兩造間就系爭
    土地之使用縱存有分管事實而應由上訴人繼受，其亦得依民
    法第820條第2項規定請求法院裁定變更云云，然上訴人僅以
    其就系爭土地之使用面積較少，而未同時考量其就829、829
    -1地號土地之使用情形，是否確有顯失公平情事已非無疑，
    而此部分之調查要件與本件爭點並不相同，自應由上訴人另
    行聲請以維兩造審級利益，本院尚無從逕予認定，爰併此敘
    明。
五、綜上所述，董聰明、王泓富既係依當初與陳財夏、吳旗獅於
    67年間起合法有效之分管契約，而使用如附圖所示之範圍，
    且為上訴人購入時所知悉，上訴人自應受拘束而不得主張董
    聰明、王泓富為無權占有，從而，上訴人依民法第767條、
    第821條及第179條，請求董聰明、王泓富分別返還如附圖所
    示830-1⑴、830-1⑵部分土地予全體共有人，並分別按月給付
    1,612元、795元之不當得利，均無理由。原審為上訴人全部
    敗訴之判決，並無不合。上訴論旨指摘原判決不當，求予廢
    棄改判，為無理由，應駁回上訴。
六、據上論結，本件上訴為無理由，判決如主文。 　　　
中　　華　　民　　國　　111 　年　　3 　　月　　23　　日
                    民事第五庭
                        審判長法  官 蘇姿月
                              法  官 王  琁
                              法  官 謝雨真
以上正本證明與原本無異。
本件不得上訴。
中　　華　　民　　國　　111 　年　　3 　　月　　23　　日
                              書記官 陳勃諺